---
title: "Latihan 2 - Regresi dengan Peubah Lag (Sales vs Advertising)"
author: friska
output:
  html_document:
    theme: yeti
    toc: true
    toc_float: true
  word_document: default
  pdf_document: default
---

## *Packages*

```{r, echo=FALSE}
#PACKAGES
#install.packages("dLagM") #install jika belum ada
#install.packages("dynlm") #install jika belum ada
#install.packages("MLmetrics") #install jika belum ada
library(dLagM)
library(dynlm)
library(MLmetrics)
library(lmtest)
library(car)
```

## Impor Data

```{r}
data <- data.frame(
  Year = 1975:2014,
  Yt = c(11.7, 12.0, 12.3, 12.8, 13.1, 13.6, 13.9, 14.4, 14.7, 15.3,
         15.5, 15.8, 16.1, 16.6, 16.9, 16.7, 16.9, 17.4, 17.6, 17.9,
         18.0, 17.9, 18.0, 18.2, 18.2, 18.3, 18.6, 19.2, 19.3, 19.5,
         19.2, 19.3, 19.5, 20.0, 20.0, 19.9, 19.8, 19.9, 20.2, 21.0),
  Xt = c(9.4, 9.6, 10.0, 10.4, 10.8, 10.9, 11.7, 12.2, 12.5, 12.9,
         13.0, 13.2, 13.8, 14.2, 14.6, 14.4, 15.0, 15.4, 15.7, 15.9,
         15.9, 16.0, 16.3, 16.2, 16.8, 17.3, 17.6, 18.1, 18.3, 18.5,
         18.7, 18.9, 19.2, 20.0, 20.0, 20.3, 20.4, 21.0, 21.5, 22.1)
)
str(data)
data
```

Keterangan: `Yt` = Sales (penjualan), `Xt` = Advertising (biaya iklan).

## Pembagian Data

```{r}
#SPLIT DATA
train<-data[1:30,]
test<-data[31:40,]
```

```{r}
#data time series
train.ts<-ts(train)
test.ts<-ts(test)
data.ts<-ts(data)
```

-   **distributed lag model** : Variabel Dependen Y dipengaruhi oleh lag dari variabel independen X ( Xt-1, Xt-2 , dst)

-   **Autoregresive model** : Variabel Dependen Y dipengaruhi oleh lag dirinya sendiri (Yt-1, Yt-2, dst) dan X sekarang (Xt)

## Model Koyck

Model Koyck didasarkan pada asumsi bahwa semakin jauh jarak lag peubah independen dari periode sekarang maka semakin kecil pengaruh peubah lag terhadap peubah dependen.

Koyck mengusulkan suatu metode untuk menduga model dinamis distributed lag dengan mengasumsikan bahwa semua koefisien $\beta$ mempunyai tanda sama.

Model kyock merupakan jenis paling umum dari model infinite distributed lag dan juga dikenal sebagai geometric lag

$$
y_t=a(1-\lambda)+\beta_0X_t+\beta_1Z_t+\lambda Y_{t-1}+V_t
$$

dengan $$V_t=u_t-\lambda u_{t-1}$$

### Pemodelan

```{r}
#MODEL KOYCK
model.koyck <- koyckDlm(x = train$Xt, y = train$Yt)
summary(model.koyck)
AIC(model.koyck)
BIC(model.koyck)
```

*Perhatikan nilai P-Value pada output di atas untuk menentukan peubah mana yang signifikan, lalu tuliskan persamaan model sesuai koefisien yang keluar pada outputmu.*

### Peramalan dan Akurasi

Berikut adalah hasil peramalan y untuk 10 periode kedepan (tahun 2005-2014) menggunakan model koyck

```{r}
fore.koyck <- forecast(model = model.koyck, x=test$Xt, h=10)
fore.koyck
mape.koyck <- MAPE(fore.koyck$forecasts, test$Yt)
mape.koyck #data test
#akurasi data training
GoF(model.koyck)
```

## Regression with Distributed Lag

Pemodelan model Regression with Distributed Lag dengan `R` dapat menggunakan `dLagM::dlm()` .

### Pemodelan (Lag=2)

```{r}
model.dlm <- dlm(x = train$Xt,y = train$Yt , q = 2)
summary(model.dlm)
AIC(model.dlm)
BIC(model.dlm)
```



### Peramalan dan Akurasi

```{r}
fore.dlm <- forecast(model = model.dlm, x=test$Xt, h=10)
fore.dlm
mape.dlm <- MAPE(fore.dlm$forecasts, test$Yt)
mape.dlm
#akurasi data training
GoF(model.dlm)
```

### *Lag* Optimum

```{r}
#penentuan lag optimum 
finiteDLMauto(formula = Yt ~ Xt,
              data = data.frame(train), q.min = 1, q.max = 10,
              model.type = "dlm", error.type = "AIC", trace = TRUE)
```



```{r}
#model dlm dengan lag optimum (sesuaikan q dengan hasil finiteDLMauto di atas)
model.dlm2 <- dlm(x = train$Xt,y = train$Yt , q = 6)
summary(model.dlm2)
AIC(model.dlm2)
BIC(model.dlm2)
```

```{r}
#peramalan dan akurasi
fore.dlm2 <- forecast(model = model.dlm2, x=test$Xt, h=10)

#akurasi data test
mape.dlm2<- MAPE(fore.dlm2$forecasts, test$Yt)
mape.dlm2

#akurasi data training
GoF(model.dlm2)
```

## Model Autoregressive (ARDL)

Peubah dependen dipengaruhi oleh peubah independen pada waktu sekarang, serta dipengaruhi juga oleh peubah dependen itu sendiri pada satu waktu yang lalu maka model tersebut disebut *autoregressive* (Gujarati 2004). Ini adalah fokus utama tugas Latihan 2 (pemodelan ARDL).

### Pemodelan

```{r}
model.ardl <- ardlDlm(x = train$Xt, y = train$Yt, p = 1 , q = 1)
summary(model.ardl)
AIC(model.ardl)
BIC(model.ardl)
```

```{r}
model.ardl <- ardlDlm(formula = Yt ~ Xt, 
                         data = train,p = 1 , q = 1)
summary(model.ardl)
AIC(model.ardl)
BIC(model.ardl)
```

*Cek nilai P-value tiap peubah pada output di atas untuk menentukan peubah yang signifikan terhadap $y_t$, lalu tuliskan persamaan model keseluruhannya sesuai koefisien yang muncul.*

### Peramalan dan Akurasi

```{r}
fore.ardl <- forecast(model = model.ardl, x=test$Xt, h=10)
fore.ardl
```

```{r}
mape.ardl <- MAPE(fore.ardl$forecasts, test$Yt)
mape.ardl
#akurasi data training
GoF(model.ardl)
```

### *Lag* Optimum

```{r}
#penentuan lag optimum
model.ardl.opt <- ardlBoundOrders(data = data.frame(data), ic = "AIC", 
                                  formula = Yt ~ Xt )
model.ardl.opt
min_p=c()
for(i in 1:6){
  min_p[i]=min(model.ardl.opt$Stat.table[[i]])
}
q_opt=which(min_p==min(min_p, na.rm = TRUE))
p_opt=which(model.ardl.opt$Stat.table[[q_opt]] == 
              min(model.ardl.opt$Stat.table[[q_opt]], na.rm = TRUE))
data.frame("q_optimum" = q_opt, "p_optimum" = p_opt, 
           "AIC"=model.ardl.opt$min.Stat)
```



```{r}
#model ARDL dengan p dan q optimum (ganti angka sesuai hasil ardlBoundOrders di atas)
model.ardl2 <- ardlDlm(x = train$Xt, y = train$Yt, p = 1 , q = 1)
summary(model.ardl2)
AIC(model.ardl2)
BIC(model.ardl2)
```

```{r}
model.ardl2 <- ardlDlm(formula = Yt ~ Xt, data = train, p = 1 , q = 1)
fore.ardl2 <- forecast(model = model.ardl2, x=test$Xt, h=10)
mape.ardl2 <- MAPE(fore.ardl2$forecasts, test$Yt)
mape.ardl2
GoF(model.ardl2)
```

## Pemodelan DLM & ARDL dengan Library `dynlm`

```{r}
#sama dengan model dlm q=1
cons_lm1 <- dynlm(Yt ~ Xt+L(Xt),data = train.ts)

#sama dengan model ardl p=1 q=0
cons_lm2 <- dynlm(Yt ~ Xt+L(Yt),data = train.ts)

#sama dengan ardl p=1 q=1
cons_lm3 <- dynlm(Yt ~ Xt+L(Xt)+L(Yt),data = train.ts)

#sama dengan dlm p=2
cons_lm4 <- dynlm(Yt ~ Xt+L(Xt)+L(Xt,2),data = train.ts)
```

### Ringkasan Model

```{r}
summary(cons_lm1)
summary(cons_lm2)
summary(cons_lm3)
summary(cons_lm4)
```

### SSE

```{r}
deviance(cons_lm1)
deviance(cons_lm2)
deviance(cons_lm3)
deviance(cons_lm4)
```

### Uji encomptest

```{r}
#uji model
if(require("lmtest")) encomptest(cons_lm1, cons_lm2)
```



#### Uji Autokorelasi Residual

```{r}
#durbin watson
dwtest(cons_lm1)
dwtest(cons_lm2)
dwtest(cons_lm3)
dwtest(cons_lm4)
```

#### Uji Heterogenitas

```{r}
bptest(cons_lm1)
bptest(cons_lm2)
bptest(cons_lm3)
bptest(cons_lm4)
```

-   Jika p-value \> 0.05 → tidak ada heteroskedastisitas

-   Jika p-value ≤ 0.05 → ada heteroskedastisitas.

#### Uji Normalitas

H0: Residual berdistribusi normal.

H1: Residual tidak berdistribusi normal.

```{r}
shapiro.test(residuals(cons_lm1))
shapiro.test(residuals(cons_lm2))
shapiro.test(residuals(cons_lm3))
shapiro.test(residuals(cons_lm4))
```

-   Jika p-value \> 0.05 → gagal tolak H0 → residual normal.

-   Jika p-value ≤ 0.05 → tolak H0 → residual tidak normal.

## Perbandingan Model

```{r}
akurasi <- matrix(c(mape.koyck, mape.dlm, mape.dlm2, mape.ardl, mape.ardl2))
row.names(akurasi)<- c("Koyck","DLM 1","DLM 2","ARDL(1,1)","ARDL Optimum")
colnames(akurasi) <- c("MAPE")
akurasi
```



### Plot

```{r}
par(mfrow=c(1,1))  # atur layout grafik tunggal

# plot data aktual
plot(test$Year, test$Yt, type="b", col="black",
     ylim=range(c(test$Yt, fore.koyck$forecasts, fore.dlm$forecasts,
                   fore.dlm2$forecasts, fore.ardl$forecasts, fore.ardl2$forecasts)),
     xlab="Tahun", ylab="Sales")

# tambahkan garis ramalan dari masing-masing model
points(test$Year, fore.koyck$forecasts, col="red");    lines(test$Year, fore.koyck$forecasts, col="red")
points(test$Year, fore.dlm$forecasts, col="blue");     lines(test$Year, fore.dlm$forecasts, col="blue")
points(test$Year, fore.dlm2$forecasts, col="orange");  lines(test$Year, fore.dlm2$forecasts, col="orange")
points(test$Year, fore.ardl$forecasts, col="green");   lines(test$Year, fore.ardl$forecasts, col="green")
points(test$Year, fore.ardl2$forecasts, col="purple"); lines(test$Year, fore.ardl2$forecasts, col="purple")

# legenda model
legend("topleft",
       c("Aktual", "Koyck","DLM 1","DLM 2", "ARDL(1,1)", "ARDL Optimum"),
       lty=1, col=c("black","red","blue","orange","green","purple"), cex=0.8)
```
