---
title: "Latihan 1 - Regresi dengan Peubah Lag (Pangsa Pasar vs Harga)"
author: friska
output:
  html_document:
    theme: yeti
    toc: true
    toc_float: true
  word_document: default
  pdf_document: default
---

## *Packages*

```{r, echo=FALSE}
#PACKAGES
#install.packages("dLagM") #install jika belum ada
#install.packages("dynlm") #install jika belum ada
#install.packages("MLmetrics") #install jika belum ada
library(dLagM)
library(dynlm)
library(MLmetrics)
library(lmtest)
library(car)
```

## Impor Data

```{r}
data <- data.frame(
  Period = 1:20,
  Yt = c(3.63, 4.20, 3.33, 4.54, 2.89, 4.87, 4.90, 5.29, 6.18, 7.20,
         7.25, 6.09, 6.80, 8.65, 8.43, 8.29, 7.18, 7.90, 8.45, 8.23),
  Xt = c(0.97, 0.95, 0.99, 0.91, 0.98, 0.90, 0.89, 0.86, 0.85, 0.82,
         0.79, 0.83, 0.81, 0.77, 0.76, 0.80, 0.83, 0.79, 0.76, 0.78)
)
str(data)
data
```

Keterangan: `Yt` = Market Share (pangsa pasar), `Xt` = Price (harga).

## Pembagian Data

```{r}
#SPLIT DATA
train<-data[1:15,]
test<-data[16:20,]
```

```{r}
#data time series
train.ts<-ts(train)
test.ts<-ts(test)
data.ts<-ts(data)
```

- **distributed lag model** : Variabel Dependen Y dipengaruhi oleh lag dari variabel independen X ( Xt-1, Xt-2 , dst)

- **Autoregresive model** : Variabel Dependen Y dipengaruhi oleh lag dirinya sendiri (Yt-1, Yt-2, dst) dan X sekarang (Xt)

## Model Koyck

Model Koyck didasarkan pada asumsi bahwa semakin jauh jarak lag peubah independen dari periode sekarang maka semakin kecil pengaruh peubah lag terhadap peubah dependen.

Koyck mengusulkan suatu metode untuk menduga model dinamis distributed lag dengan mengasumsikan bahwa semua koefisien $\beta$ mempunyai tanda sama.

Model kyock merupakan jenis paling umum dari model infinite distributed lag dan juga dikenal sebagai geometric lag

$$y_t=a(1-\lambda)+\beta_0X_t+\beta_1Z_t+\lambda Y_{t-1}+V_t$$

dengan $$V_t=u_t-\lambda u_{t-1}$$

### Pemodelan

Pemodelan model Koyck dengan `R` dapat menggunakan `dLagM::koyckDlm()` . Fungsi umum dari `koyckDlm` adalah sebagai berikut.

```{r, eval=FALSE, message = FALSE, warning=FALSE, error=FALSE}
koyckDlm(x , y , intercept)
```

Fungsi `koyckDlm()` akan menerapkan model lag terdistribusi dengan transformasi Koyck satu prediktor. Nilai `x` dan `y` tidak perlu sebagai objek *time series* (`ts`). `intercept` dapat dibuat `TRUE` untuk memasukkan intersep ke dalam model.

```{r}
#MODEL KOYCK
model.koyck <- koyckDlm(x = train$Xt, y = train$Yt)
summary(model.koyck)
AIC(model.koyck)
BIC(model.koyck)
```

*Perhatikan nilai P-Value pada output di atas untuk menentukan peubah mana yang signifikan, lalu tuliskan persamaan model sesuai koefisien yang keluar pada outputmu.*

### Peramalan dan Akurasi

Berikut adalah hasil peramalan y untuk 5 periode kedepan menggunakan model koyck

```{r}
fore.koyck <- forecast(model = model.koyck, x=test$Xt, h=5)
fore.koyck
mape.koyck <- MAPE(fore.koyck$forecasts, test$Yt)
mape.koyck #data test
#akurasi data training
GoF(model.koyck)
```

## Regression with Distributed Lag

Pemodelan model Regression with Distributed Lag dengan `R` dapat menggunakan `dLagM::dlm()` . Fungsi umum dari `dlm` adalah sebagai berikut.

```{plaintext}
dlm(formula , data , x , y , q , remove )
```

Fungsi `dlm()` akan menerapkan model lag terdistribusi dengan satu atau lebih prediktor. Nilai `x` dan `y` tidak perlu sebagai objek *time series* (`ts`). $q$ adalah integer yang mewakili panjang *lag* yang terbatas.

### Pemodelan (Lag=2)

```{r}
model.dlm <- dlm(x = train$Xt,y = train$Yt , q = 2)
summary(model.dlm)
AIC(model.dlm)
BIC(model.dlm)
```

*Cek nilai P-value tiap peubah pada output di atas untuk menentukan peubah yang signifikan, lalu tuliskan persamaan modelnya sesuai koefisien yang muncul.*

### Peramalan dan Akurasi

Berikut merupakan hasil peramalan $y$ untuk 5 periode kedepan

```{r}
fore.dlm <- forecast(model = model.dlm, x=test$Xt, h=5)
fore.dlm
mape.dlm <- MAPE(fore.dlm$forecasts, test$Yt)
mape.dlm
#akurasi data training
GoF(model.dlm)
```

### *Lag* Optimum

```{r}
#penentuan lag optimum 
finiteDLMauto(formula = Yt ~ Xt,
              data = data.frame(train), q.min = 1, q.max = 10,
              model.type = "dlm", error.type = "AIC", trace = TRUE)
```

*Lihat pada output di atas, lag berapa yang memberikan nilai AIC terkecil. Ganti angka `q = 6` pada chunk berikut sesuai lag optimum tersebut.*

```{r}
#model dlm dengan lag optimum (sesuaikan q dengan hasil finiteDLMauto di atas)
model.dlm2 <- dlm(x = train$Xt,y = train$Yt , q = 6)
summary(model.dlm2)
AIC(model.dlm2)
BIC(model.dlm2)
```

Adapun hasil peramalan 5 periode kedepan menggunakan model tersebut adalah sebagai berikut

```{r}
#peramalan dan akurasi
fore.dlm2 <- forecast(model = model.dlm2, x=test$Xt, h=5)

#akurasi data test
mape.dlm2<- MAPE(fore.dlm2$forecasts, test$Yt)
mape.dlm2

#akurasi data training
GoF(model.dlm2)
```

## Model Autoregressive

Peubah dependen dipengaruhi oleh peubah independen pada waktu sekarang, serta dipengaruhi juga oleh peubah dependen itu sendiri pada satu waktu yang lalu maka model tersebut disebut *autoregressive* (Gujarati 2004).

### Pemodelan

Pemodelan Autoregressive dilakukan menggunakan fungsi `dLagM::ardlDlm()` . Fungsi tersebut akan menerapkan *autoregressive* berordo $(p,q)$ dengan satu prediktor. Fungsi umum dari `ardlDlm()` adalah sebagai berikut.

```{eval=FALSE}
ardlDlm(formula = NULL , data = NULL , x = NULL , y = NULL , p = 1 , q = 1 , 
         remove = NULL )
```

Dengan $p$ adalah integer yang mewakili panjang *lag* yang terbatas dan $q$ adalah integer yang merepresentasikan ordo dari proses *autoregressive*.

```{r}
model.ardl <- ardlDlm(x = train$Xt, y = train$Yt, p = 1 , q = 1)
summary(model.ardl)
AIC(model.ardl)
BIC(model.ardl)
```

```{r}
model.ardl <- ardlDlm(formula = Yt ~ Xt, 
                         data = train,p = 1 , q = 1)
summary(model.ardl)
AIC(model.ardl)
BIC(model.ardl)
```

### Peramalan dan Akurasi

```{r}
fore.ardl <- forecast(model = model.ardl, x=test$Xt, h=5)
fore.ardl
```

Data di atas merupakan hasil peramalan untuk 5 periode ke depan menggunakan Model Autoregressive dengan $p=1$ dan $q=1$.

```{r}
mape.ardl <- MAPE(fore.ardl$forecasts, test$Yt)
mape.ardl
#akurasi data training
GoF(model.ardl)
```

### *Lag* Optimum

```{r}
#penentuan lag optimum
model.ardl.opt <- ardlBoundOrders(data = data.frame(data), ic = "AIC", 
                                  formula = Yt ~ Xt )
model.ardl.opt
min_p=c()
for(i in 1:6){
  min_p[i]=min(model.ardl.opt$Stat.table[[i]])
}
q_opt=which(min_p==min(min_p, na.rm = TRUE))
p_opt=which(model.ardl.opt$Stat.table[[q_opt]] == 
              min(model.ardl.opt$Stat.table[[q_opt]], na.rm = TRUE))
data.frame("q_optimum" = q_opt, "p_optimum" = p_opt, 
           "AIC"=model.ardl.opt$min.Stat)
```

## Pemodelan DLM & ARDL dengan Library `dynlm`

Pemodelan regresi dengan peubah *lag* tidak hanya dapat dilakukan dengan fungsi pada *packages* `dLagM` , tetapi terdapat *packages* `dynlm` yang dapat digunakan. Fungsi `dynlm` secara umum adalah sebagai berikut.

```{r, eval=FALSE}
dynlm(formula, data, subset, weights, na.action, method = "qr",
  model = TRUE, x = FALSE, y = FALSE, qr = TRUE, singular.ok = TRUE,
  contrasts = NULL, offset, start = NULL, end = NULL, ...)
```

`L()` : fungsi untuk mengambil nilai lag dari suatu variabel.

`L(Xt)`= Xt pada periode sebelumnya (lag ke-1).

`L(Xt, 2)` = Xt pada dua periode sebelumnya (lag ke-2).

```{r}
#sama dengan model dlm q=1
cons_lm1 <- dynlm(Yt ~ Xt+L(Xt),data = train.ts)

#sama dengan model ardl p=1 q=0
cons_lm2 <- dynlm(Yt ~ Xt+L(Yt),data = train.ts)

#sama dengan ardl p=1 q=1
cons_lm3 <- dynlm(Yt ~ Xt+L(Xt)+L(Yt),data = train.ts)

#sama dengan dlm p=2
cons_lm4 <- dynlm(Yt ~ Xt+L(Xt)+L(Xt,2),data = train.ts)
```

### Ringkasan Model

```{r}
summary(cons_lm1)
summary(cons_lm2)
summary(cons_lm3)
summary(cons_lm4)
```

### SSE

```{r}
deviance(cons_lm1)
deviance(cons_lm2)
deviance(cons_lm3)
deviance(cons_lm4)
```

Semakin kecil nilai SSE, berarti model lebih baik dalam menyesuaikan data (karena error lebih kecil).

### Uji encomptest

```{r}
#uji model
if(require("lmtest")) encomptest(cons_lm1, cons_lm2)
```

*Baca p-value pada output di atas untuk masing-masing model: jika p-value \< 0.05, penambahan lag tersebut memberikan peningkatan signifikan pada model.*

#### Uji Autokorelasi Residual

```{r}
#durbin watson
dwtest(cons_lm1)
dwtest(cons_lm2)
dwtest(cons_lm3)
dwtest(cons_lm4)
```

#### Uji Heterogenitas

```{r}
bptest(cons_lm1)
bptest(cons_lm2)
bptest(cons_lm3)
bptest(cons_lm4)
```

- Jika p-value \> 0.05 → tidak ada heteroskedastisitas

- Jika p-value ≤ 0.05 → ada heteroskedastisitas.

#### Uji Normalitas

H0: Residual berdistribusi normal.

H1: Residual tidak berdistribusi normal.

```{r}
shapiro.test(residuals(cons_lm1))
shapiro.test(residuals(cons_lm2))
shapiro.test(residuals(cons_lm3))
shapiro.test(residuals(cons_lm4))
```

- Jika p-value \> 0.05 → gagal tolak H0 → residual normal.

- Jika p-value ≤ 0.05 → tolak H0 → residual tidak normal.

## Perbandingan Model

```{r}
akurasi <- matrix(c(mape.koyck, mape.dlm, mape.dlm2, mape.ardl))
row.names(akurasi)<- c("Koyck","DLM 1","DLM 2","Autoregressive")
colnames(akurasi) <- c("MAPE")
akurasi
```

*Model dengan nilai MAPE terkecil pada tabel di atas adalah model paling optimum untuk data pangsa pasar ini.*

### Plot

```{r}
par(mfrow=c(1,1))  # atur layout grafik tunggal

# plot data aktual
plot(test$Xt, test$Yt, type="b", col="black",
     ylim=range(c(test$Yt, fore.koyck$forecasts, fore.dlm$forecasts,
                   fore.dlm2$forecasts, fore.ardl$forecasts)))

# tambahkan garis ramalan dari masing-masing model
points(test$Xt, fore.koyck$forecasts, col="red");   lines(test$Xt, fore.koyck$forecasts, col="red")
points(test$Xt, fore.dlm$forecasts, col="blue");    lines(test$Xt, fore.dlm$forecasts, col="blue")
points(test$Xt, fore.dlm2$forecasts, col="orange"); lines(test$Xt, fore.dlm2$forecasts, col="orange")
points(test$Xt, fore.ardl$forecasts, col="green");  lines(test$Xt, fore.ardl$forecasts, col="green")

# legenda model
legend("topleft",
       c("Aktual", "Koyck","DLM 1","DLM 2", "Autoregressive"),
       lty=1, col=c("black","red","blue","orange","green"), cex=0.8)
```
