---
title: "Pertemuan 6 dan 7 - Forecasting ARIMA"
subtitle: "Daily Minimum Temperatures - Data ke-2191 s.d. 2920 (Anggota Nomor 4)"
author: "Friska"
date: "`r format(Sys.Date(), '%d %B %Y')`"
output:
  html_document:
    toc: true
    toc_float: true
    number_sections: true
    df_print: paged
---

```{r setup, include=FALSE}
knitr::opts_chunk$set(echo = TRUE, warning = FALSE, message = FALSE, fig.align = "center")
```

# Pendahuluan

Data yang digunakan adalah *Daily Minimum Temperatures* (suhu minimum harian). Total data ada 3650 observasi, dibagi rata untuk 5 anggota (masing-masing 730 data). Bagian **anggota nomor 4** adalah observasi ke-**2191 sampai 2920** (1 Januari 1987 - 30 Desember 1988).

# Persiapan Data

```{r library}
# install.packages(c("forecast", "tseries", "ggplot2"))  # jalankan sekali jika belum ada
library(forecast)
library(tseries)
library(ggplot2)
```

```{r data}
# File data_nomor4.csv harus berada di folder yang sama dengan file .Rmd ini
data <- read.csv("data_nomor4.csv")
data$Date <- as.Date(data$Date)

nrow(data)
head(data)
tail(data)
summary(data$Temp)
```

Data berisi 730 observasi. Kita ubah menjadi objek *time series*.

```{r ts}
y <- ts(data$Temp, start = 1, frequency = 1)

autoplot(y) +
  labs(title = "Suhu Minimum Harian (Data 2191-2920)",
       x = "Waktu (hari ke-)", y = "Suhu (°C)") +
  theme_minimal()
```

# Pembagian Data Training dan Testing

Data dibagi menjadi data latih (700 hari pertama) dan data uji (30 hari terakhir) untuk mengevaluasi akurasi peramalan.

```{r split}
h <- 30
n <- length(y)
train <- window(y, end = n - h)
test  <- window(y, start = n - h + 1)

length(train); length(test)
```

# Uji Stasioneritas

```{r adf}
adf.test(train)
kpss.test(train)
```

Hipotesis ADF: H0 = data tidak stasioner. Jika p-value < 0.05, H0 ditolak sehingga data stasioner. (Sebaliknya untuk KPSS: H0 = data stasioner.)

Jumlah diferensiasi yang disarankan:

```{r ndiffs}
ndiffs(train)
```

# Identifikasi Model (ACF dan PACF)

```{r acf}
par(mfrow = c(1, 2))
acf(train, main = "ACF")
pacf(train, main = "PACF")
par(mfrow = c(1, 1))
```

Pola ACF menurun perlahan (tails off) dan PACF terpotong (cut off) setelah lag tertentu mengindikasikan komponen AR. Kandidat model ditentukan dari plot ini, lalu dibandingkan dengan `auto.arima`.

# Pemodelan ARIMA

```{r model}
fit_auto <- auto.arima(train, stepwise = FALSE, approximation = FALSE)
summary(fit_auto)
```

Beberapa model kandidat sebagai pembanding:

```{r kandidat}
kandidat <- list(
  "ARIMA(1,0,0)" = Arima(train, order = c(1, 0, 0)),
  "ARIMA(2,0,0)" = Arima(train, order = c(2, 0, 0)),
  "ARIMA(1,0,1)" = Arima(train, order = c(1, 0, 1)),
  "ARIMA(2,0,1)" = Arima(train, order = c(2, 0, 1)),
  "ARIMA(1,1,1)" = Arima(train, order = c(1, 1, 1)),
  "auto.arima"   = fit_auto
)

perbandingan <- data.frame(
  Model = names(kandidat),
  AIC   = sapply(kandidat, AIC),
  BIC   = sapply(kandidat, BIC)
)
perbandingan[order(perbandingan$AIC), ]
```

Model terbaik dipilih berdasarkan AIC/BIC terkecil.

```{r best}
best_name <- perbandingan$Model[which.min(perbandingan$AIC)]
fit <- kandidat[[best_name]]
best_name
summary(fit)
```

# Diagnostik Model (Uji Residual)

```{r diag}
checkresiduals(fit)
```

```{r ljung}
# Uji Ljung-Box: H0 = residual tidak berautokorelasi (white noise)
df_lb <- length(coef(fit))
Box.test(residuals(fit), lag = 20, type = "Ljung-Box", fitdf = df_lb)
```

```{r normal}
# Uji normalitas residual
shapiro.test(as.numeric(residuals(fit)))
```

Jika p-value Ljung-Box > 0.05 maka residual bersifat white noise, artinya model sudah memadai.

# Forecasting

## Peramalan pada Data Uji (30 hari)

```{r forecast-test}
fc <- forecast(fit, h = h)

autoplot(fc) +
  autolayer(test, series = "Data Aktual") +
  labs(title = paste("Forecast", best_name, "vs Data Aktual"),
       x = "Waktu (hari ke-)", y = "Suhu (°C)") +
  theme_minimal()
```

```{r akurasi}
accuracy(fc, test)
```

## Peramalan ke Depan (30 hari setelah data ke-730)

Model dilatih ulang menggunakan seluruh 730 data.

```{r forecast-final}
fit_final <- Arima(y, order = arimaorder(fit)[1:3])
fc_final  <- forecast(fit_final, h = 30)
fc_final

autoplot(fc_final) +
  labs(title = "Forecast 30 Hari ke Depan", x = "Waktu (hari ke-)", y = "Suhu (°C)") +
  theme_minimal()
```

# Kesimpulan

1. Model ARIMA terbaik untuk data suhu minimum harian (observasi 2191-2920) adalah model dengan AIC terkecil pada tabel perbandingan di atas.
2. Uji residual (Ljung-Box) digunakan untuk memastikan model layak dipakai.
3. Akurasi peramalan dilihat dari RMSE, MAE, dan MAPE pada data uji.

*(Silakan sesuaikan isi kesimpulan dengan angka hasil output setelah Rmd di-knit.)*
